【裁判字號】    98,重訴,7
【裁判日期】    990820
【裁判案由】    返還土地
【裁判全文】
臺灣花蓮地方法院民事判決               98年度重訴字第7號
原      告  丁○○
            甲○○
共      同
訴訟代理人  籃健銘律師
            林政雄律師
被      告  乙○○
訴訟代理人  簡燦賢律師
複代理人    吳秋樵律師
上列當事人間請求返還土地事件，本院於民國99年7月21日言詞
辯論終結，判決如下：
    主  文
被告應將原告丁○○所有坐落花蓮縣壽豐鄉○○段五九０、七０
０地號之土地返還予原告丁○○。
被告應將原告甲○○所有坐落花蓮縣壽豐鄉○○段六六０地號如
附圖所示Ｂ部分之土地返還予原告甲○○。
被告應給付原告丁○○新台幣伍萬柒仟玖佰陸拾陸元，給付原告
甲○○壹仟玖佰柒拾玖元，及均自民國九十八年四月二十一日起
至清償日止，按週年利率百分之五計算之利息。
原告其餘之訴駁回。
訴訟費用除減縮部分外由被告負擔。
本判決第一項於原告丁○○以新台幣捌拾捌萬元供擔保後，第二
項於原告甲○○以拾柒萬元供擔保後，得假執行；但被告如分別
以貳佰陸拾肆萬元、伍拾壹萬元為原告預供擔保，得免為假執行
。
本判決第三項得假執行；但被告如分別以新台幣伍萬捌仟元、貳
仟元為原告丁○○、甲○○預供擔保，得免為假執行。
原告其餘假執行之聲請駁回。
    事實及理由
一、本件原告起訴原請求被告返還如主文所示之土地(下稱系爭
    土地)及同段658地號、676地號及如附圖所示Ａ部分之土地
    ，於訴訟進行中變更為僅請求返還系爭土地。核屬減縮應受
    判決事項之聲明，於法無違，應予准許。
二、原告主張：系爭土地為其所有，詎被告竟無權占用，於系爭
    土地上種植檳榔樹、果樹等，為此起訴請求被告返還土地。
    又被告占用系爭土地受有相當於租金之不當得利，爰併請求
    被告給付原告丁○○最近五年、給付原告甲○○最近七個月
    之不當得利。並聲明：(一)如主文第一項、第二項所示。(
    二)被告應給付原告丁○○新台幣(下同)172,500元、給付原
    告甲○○3,599元及法定遲延利息。(三)願供擔保，請准宣
    告假執行。被告則以：其占用系爭土地已逾四十年，當初係
    本於與原告丁○○及訴外人丙○○之分家契約，始占用系爭
    土地，故其係有權占有者，原告提起本訴並無理由等語，資
    為抗辯。並聲明：(一)原告之訴及假執行之聲請均駁回。(
    二)願供擔保，請准免為假執行。
三、原告主張系爭土地為其所有，現遭被告占用種植樹木等事實
    ，業據其提出土地登記謄本為證，並為被告所是認，且經本
    院履勘查明無訛，其中660地號部分並製有土地複丈成果圖(
    即附圖)在卷可稽，自堪信為真正。按所有人對於無權占有
    或侵奪其所有物者，得請求返還之；民法第767條第1項前段
    定有明文。是本件唯一之爭點，為被告占有系爭土地有無正
    當權源？
四、本院之判斷：
(一)被告固抗辯係本於分家契約占用系爭土地，惟依被告提出之
    分家契約書內容而觀，其中並未有隻字片語提及系爭700地
    號、660地號之土地，是該分家契約縱屬真正，亦不包括系
    爭700地號、660地號之土地在內。此外被告亦未舉證證明其
    有何正當權源占用該二地號之土地，則對原告而言，即屬無
    權占有。
(二)至系爭590地號部分，雖於被告提出之分家契約書第三條載
    有壽段1521─6地號(590地號重測前之地號)由被告分得之內
    容，但為原告丁○○所否認，且該分家契約書僅係記載於一
    小筆記本內，其真實性如何，確值懷疑。況該分家契約書之
    書立日期係53年1月28日，而系爭590地號土地遲至60年5月3
    日始經原告丁○○因放領程序取得所有權，於53年間系爭59
    0地號尚屬國家所有，原告及被告或其他第三人焉能決定由
    日後由誰取得所有權？是以上開分家契約書之內容縱屬真正
    ，充其量只能解釋為在系爭土地尚屬國有之情形下，何人得
    延續兩造之先人占用系爭土地之事實狀態，繼續占用系爭土
    地而已。則事後原告丁○○既已取得系爭土地之所有權，自
    不受該分家契約書之拘束。換言之，於53年1月28日兩造簽
    訂分家契約時，原告丁○○並非系爭590地號土地之所有權
    人，被告縱因分家契約之約定而占有系爭590地號土地，對
    當時之所有權人即國家來說仍屬無權占有，迄60年5月3日丁
    ○○取得系爭土地所有權，該無權占有之狀態並不當然成為
    有權占有，除非丁○○成為所有權人後另與被告成立其他契
    約關係同意被告占用系爭土地，否則被告事後未經原告丁○
    ○同意而繼續占用系爭土地，對原告丁○○而言，仍屬無權
    占有。是被告此部分所辯於法難謂有據，尚非可採。
五、末按無權占有他人土地，可能獲得相當於租金之利益為社會
    通常之觀念；最高法院61年台上字第1695號判例可資參照。
    又「地租不得超過地價百分之八，約定地租或習慣地租超過
    地價百分之八者，應比照地價百分之八減定之，不及地價百
    分之八者，依其約定或習慣。」、「前項地價指法定地價，
    未經依規定地價之地方，指最近三年之平均地價。」；土地
    法第110條第1項、第2項亦分別定有明文。本件原告援引上
    開判例、法條請求被告賠償相當於租金之不當得利，原非無
    據。惟本院審酌本件土地所在坐落位置不同，利用難度有異
    之情形，認系爭700地號之土地靠近道路，利用較易，但因
    地處偏僻，其年地租以法定地價百分之六計算為宜。至系爭
    660地路土地地勢較高，但尚稱平緩，得以百分之四計算其
    租金額。另系爭590地號，因位居深山地勢最高，且地形崎
    嶇不平，本院認其地租之計算應以百分之二為適當。又系爭
    土地之法定地價均為41元，有原告提出之地價證明可佐。準
    此，被告應給付原告丁○○之不當得利，700地號部分為218
    94元(41*1780.01*6%*5)，590地號部分為36072元(41*8798.
    05*2%*5)，合計為57,966元。另被告應給付原告彭建雄之不
    當得利為1,979元(41*2068.31*4 %*7/12)。是原告請求被告
    分別給付172,500元、3,599元，就超過上述數額部分，尚屬
    過高，不應准許。
六、從而，原告本於所有權之作用及不當得利之法律關係，請求
    被告返還系爭土地，並給付如主文第三項之金額及法定遲延
    利息，為有理由，應予准許；逾此範圍之請求則難謂有據，
    應予駁回。
七、原告陳明願供擔保，請求宣告假執行，就主文第一項、第二
    項，核無不合，茲酌定相當之擔保金額予以准許。另主文第
    三項為命給付金錢未逾500,000元之判決，應依職權宣告假
    執行。又原告其餘假執行之聲請則因訴之駁回而失所依附，
    應予駁回。至被告陳明願供擔保免為假執行，亦無不合，爰
    酌定相當之擔保金額准許之。
八、訴訟費用裁判之依據：民事訴訟法第第78條。
中    華    民    國    99    年    8     月    20    日
                            臺灣花蓮地方法院民事庭
                              法    官      陳鈺林
上列為正本係照原本作成。
如不服本判決，應於送達後20日內，向本院提出上訴狀並表明上
訴理由，如於本判決宣示後送達前提起上訴者，應於判決送達後
10日內補提上訴理由書（須按他造當事人之人數附繕本）。
中    華    民    國    99    年    8     月    20    日
                              法院書記官    許志豪

司法院資訊處製作；財團法人民間司法改革基金會備份。
